---
title: "trab1"
output: html_document
date: '2022-04-01'
---

```{r setup, include=FALSE}
knitr::opts_chunk$set(echo = TRUE)
```

# Descrição do conjunto

O conjunto contém os dados de realização do Exame Nacional do Ensino Médio, aplicado nos dias 17 e 24 de janeiro de 2021 (por conta da pandemia de coronavírus). Também houve, pela primeira vez, a aplicação digital da prova, em 31 de janeiro e 07 de fevereiro, além da segunda aplicação para Pessoas Privadas de Liberdade, em 24 e 25 de fevereiro.

No total, existem 76 atributos e 5783109 linhas, contemplando todas as aplicações da inscrição e prova.

[TODO: DECIDIR SE VAMOS COLOCAR TODOS OS 76 ATRIBUTOS AQUI OU APENAS ALGUNS]

Os dados foram obtidos através da plataforma oficial do Governo Federal e podem ser acessados em: <https://www.gov.br/inep/pt-br/acesso-a-informacao/dados-abertos/microdados/enem>

# Inicialização

```{r}
library(tidyverse)

```

# Importação

Considerando que o dataset completo possui cerca de 2GB de dados, foram carregadas apenas as 1.000.000 primeiras linhas, já que o dataset inteiro pode não caber em memória em diversas máquinas.

```{r}
file <- 'enem/DADOS/MICRODADOS_ENEM_2020.csv'
enem.df <- read_delim(file, n_max = 1000000, delim=";", col_names = TRUE,  locale = locale(encoding = "UTF-8"))
```

# Pré-Processamento

## Verificação de possíveis atributos redundantes

Para o cálculo de covariância, é necessário dropar colunas com valores constantes e tratar casos com desvio padrão 0 e com valores NA. [ x ]TODO: variaveis nominais

```{r}
enem.df_numeric <- as.data.frame(enem.df %>% select(where(is.numeric), -NU_ANO))

cor_fun <- function(x, y) {
  val <- tryCatch(cor(x, y), error = function(e) e, warning = function(w) w)
  if (any(class(val) %in% c("simpleWarning", "warning"))) {
    return(mean(x))
  } else {
    return(val)
  }
}

medidas <- function(vetor1, vetor2) {
  corr_medida <- cor_fun(vetor1, vetor2)
  det_medida <- cor_fun(vetor1, vetor2)^2
  lista_medidas <-
    list("correlacao" = corr_medida, "determinacao" = det_medida)
  lista_medidas
}

resultado <- tibble(
  colu1 = character(),
  colu2 = character(),
  r = numeric(),
  R2 = numeric()
)

calculo_redundante <- function(dados) {
  for (col1 in colnames(dados)) {
    for (col2 in colnames(dados)) {
      if (col1 == col2) {
        next
      }
      li_med <- medidas(dados[, col1], dados[, col2])

      # Retornar apenas atributos com valores relevantes
      if (!is.na(li_med$correlacao) & !is.na(li_med$determinacao)) {
        if (li_med$correlacao > 0.7 |
          li_med$correlacao < -0.7 |
          li_med$determinacao > 0.7) {
          resultado <- add_row(resultado,
            colu1 = col1, colu2 = col2,
            r = li_med$correlacao,
            R2 = li_med$determinacao
          )
          # print(paste(col1, "::", col2))
          # print(paste(li_med))
        }
      }
    }
  }
  resultado <- resultado[
    !duplicated(
      apply(resultado, 1, function(x) paste(sort(x), collapse = ""))
    ),
  ]

  resultado <- resultado %>% arrange(desc(r), desc(R2))
  return(resultado)
}

resultado <- calculo_redundante(enem.df_numeric)
resultado
```

Através do resultado, é possível observar que os atributos TP_PRESENCA_CH e TP_PRESENCA_LC, TP_PRESENCA_MT e TP_PRESENCA_CN possuem r e R² iguais a um. Isso significa que todos os valores são exatamente iguais. Essa situação faz sentido pois as provas de linguagens e códigos e ciências humanas, e ciências da natureza e matemática são realizadas no mesmo dia.

Além disso, os atributos CO_MUNICIPIO_PROVA e CO_UF_PROVA possuem um valor bem próximo de 1, sendo 0.99 para o r e 0.99 para o R². Isso se deve ao fato de que o código do município sempre contém o código da UF em que a prova foi realizada.

Portanto, para esses atributos a decisão é remover um de cada par pois seus valores são exatamente iguais ou bastante próximos.

[ ] TODO: DROPAR OS ATRIBUTOS CITADOS e ANO

### Atributos categoricos

```{r}
#1] "TP_SEXO"            "NO_MUNICIPIO_ESC"  
#  [3] "SG_UF_ESC"          "NO_MUNICIPIO_PROVA"
#  [5] "SG_UF_PROVA"        "TX_RESPOSTAS_CN"   
#  [7] "TX_RESPOSTAS_CH"    "TX_RESPOSTAS_LC"   
#  [9] "TX_RESPOSTAS_MT"    "TX_GABARITO_CN"    
# [11] "TX_GABARITO_CH"     "TX_GABARITO_LC"    
# [13] "TX_GABARITO_MT"     "Q001"              
# [15] "Q002"               "Q003"              
# [17] "Q004"               "Q006"              
# [19] "Q007"               "Q008"              
# [21] "Q009"               "Q010"              
# [23] "Q011"               "Q012"              
# [25] "Q013"               "Q014"              
# [27] "Q015"               "Q016"              
# [29] "Q017"               "Q018"              
# [31] "Q019"               "Q020"              
# [33] "Q021"               "Q022"              
# [35] "Q023"               "Q024"              
# [37] "Q025" 


set.seed(1)
enem.df_subconjunto <- enem.df %>%
  slice_sample(n = 5000) %>%
  select(
    where(is.character), -NU_ANO, -TX_RESPOSTAS_CN, -TX_RESPOSTAS_CH,
    -TX_RESPOSTAS_LC, -TX_RESPOSTAS_MT
  )

chisq <- function(dados) {
  set.seed(1)

  resultado <- tibble(
    colu1 = character(),
    colu2 = character(),
    p_value = numeric()
  )

  for (col1 in colnames(dados)) {
    for (col2 in colnames(dados)) {
      if (col1 == col2) {
        next
      }
      print(col1)
      print(col2)
      # li_med <- medidas(dados[,col1], dados[,col2])
      p <- chisq.test(unlist(dados[, col1]), unlist(dados[, col2]),
        simulate.p.value = TRUE
      )$p.value
      # Retornar apenas atributos com valores relevantes
      # if(!is.na(li_med$correlacao) & !is.na(li_med$determinacao)) {
      # if(li_med$correlacao > 0.7
      #    | li_med$correlacao < -0.7
      #    | li_med$determinacao > 0.7) {
      resultado <- add_row(resultado, colu1 = col1, colu2 = col2, p_value = p)
      # print(paste(col1, "::", col2))
      # print(paste(li_med))
    }
  }
  resultado <- resultado[
    !duplicated(
      apply(resultado, 1, function(x) paste(sort(x), collapse = ""))
    ),
  ]

  # resultado <- resultado %>% arrange(desc(r), desc(R2))
  return(resultado)
}

rst_chisq <- chisq(enem.df_subconjunto)
rst_chisq <- rst_chisq[
  !duplicated(apply(rst_chisq, 1, function(x) paste(sort(x), collapse = ""))),
]
rst_chisq
#chisq.test(enem.df_subconjunto$TP_SEXO, enem.df_subconjunto$SG_UF_ESC, simulate.p.value = TRUE)
# p-value para 50000 samples = 0.0004998
# p-value para 5000 samples = 0.9415
#chisq.test(enem.df_subconjunto$SG_UF_ESC, enem.df_subconjunto$SG_UF_PROVA, simulate.p.value = TRUE)$p.value

```

[] TODO **Realizar o teste para cada subconjunto de dados e dividir por categoria**

## Normalização

A normalização será realizada nos atributos NU_NOTA_CH e NU_NOTA_MT que representam, respectivamente, a nota da prova de ciências humanas e a nota de matemática. O conjunto de dados possui diversos atributos sem grandes significados para a análise, como códigos de provas e códigos de municípios.

```{r}
head(enem.df_numeric, 50)

z_score_norm <- function(x) {
  (x - mean(x, na.rm = TRUE)) / sd(x, na.rm = TRUE)
}
min_max_norm <- function(x, min = 0, max = 1) {
  num <- (x - min(x, na.rm = TRUE)) * (max - min)
  denom <- max(x, na.rm = TRUE) - min(x, na.rm = TRUE)

  min + num / denom
}

NU_NOTA_CH_normz <- z_score_norm(enem.df$NU_NOTA_CH)
NU_NOTA_CH_norm01 <- min_max_norm(enem.df$NU_NOTA_CH)
NU_NOTA_MT_normz <- z_score_norm(enem.df$NU_NOTA_MT)
NU_NOTA_MT_norm01 <- min_max_norm(enem.df$NU_NOTA_MT)

# Colocar no numerico pq vai precisar rodar o r e R²
enem.df_numeric_norm <- enem.df_numeric %>%
  select(-NU_NOTA_CH, -NU_NOTA_MT) %>%
  mutate(
    NU_NOTA_CH_normz, NU_NOTA_CH_norm01,
    NU_NOTA_MT_normz, NU_NOTA_MT_norm01
  )

summary(enem.df_numeric)
head(enem.df_numeric_norm, 50)
summary(enem.df_numeric_norm)

# Realizar testes para atributos redundantes

cor_fun <- function(x, y) {
  val <- tryCatch(
    cor(x, y, use = "complete.obs"),
    error = function(e) e,
    warning = function(w) w
  )
  if (any(class(val) %in% c("simpleWarning", "warning"))) {
    return(mean(x))
  } else {
    return(val)
  }
}

medidas <- function(vetor1, vetor2) {
  corr_medida <- cor_fun(vetor1, vetor2)
  det_medida <- cor_fun(vetor1, vetor2)^2
  lista_medidas <- list("correlacao" = corr_medida, "determinacao" = det_medida)
  lista_medidas
}



calculo_redundante_norm <- function(dados) {
  resultado <- tibble(
    colu1 = character(),
    colu2 = character(),
    r = numeric(),
    R2 = numeric()
  )

  # for (col1 in colnames(dados)) {
  for (col1 in
    c(
      "NU_NOTA_CH_normz", "NU_NOTA_CH_norm01",
      "NU_NOTA_MT_normz", "NU_NOTA_MT_norm01"
  )) {
    for (col2 in colnames(dados)) {
      if (col1 == col2) {
        next
      }

      li_med <- medidas(dados[, col1], dados[, col2])

      # Retornar apenas atributos com valores relevantes
      if (!is.na(li_med$correlacao) & !is.na(li_med$determinacao)) {
        # if(li_med$correlacao > 0.7
        #  | li_med$correlacao < -0.7
        #  | li_med$determinacao > 0.7) {
        resultado <- add_row(resultado,
          colu1 = col1, colu2 = col2,
          r = li_med$correlacao, R2 = li_med$determinacao
        )
        # print(paste(col1, "::", col2))
        # print(paste(li_med))

        # }
      }
    }
  }
  resultado <- resultado[
    !duplicated(
      apply(resultado, 1, function(x) paste(sort(x), collapse = ""))
    ),
  ]
  resultado <- resultado %>% arrange(desc(r), desc(R2))
  return(resultado)
}
options(scipen = 999)

rlt_norms <- calculo_redundante_norm(enem.df_numeric_norm)
rlt_norms

# funçao adaptada

calculo_redundante_notas <- function(dados) {
  resultado <- tibble(
    colu1 = character(),
    colu2 = character(),
    r = numeric(),
    R2 = numeric()
  )

  # for (col1 in colnames(dados)) {
  for (col1 in c("NU_NOTA_CH", "NU_NOTA_MT")) {
    for (col2 in colnames(dados)) {
      if (col1 == col2) {
        next
      }

      li_med <- medidas(dados[, col1], dados[, col2])

      # Retornar apenas atributos com valores relevantes
      if (!is.na(li_med$correlacao) & !is.na(li_med$determinacao)) {
        # if(li_med$correlacao > 0.7
        #  | li_med$correlacao < -0.7
        #  | li_med$determinacao > 0.7) {
        resultado <- add_row(resultado,
          colu1 = col1, colu2 = col2,
          r = li_med$correlacao, R2 = li_med$determinacao
        )
        # print(paste(col1, "::", col2))
        # print(paste(li_med))

        # }
      }
    }
  }
  resultado <- resultado[
    !duplicated(
      apply(resultado, 1, function(x) paste(sort(x), collapse = ""))
    ),
  ]
  resultado <- resultado %>% arrange(desc(r), desc(R2))
  return(resultado)
}

rlt_df_original <- calculo_redundante_notas(enem.df_numeric)
rlt_df_original

```

[ ] TODO: analisar e comparar as tabelas produzidas, rlt_norms e rlt_df_original se os coeficientes estão parecidos
